臺灣高等法院臺中分院民事判決
110年度勞上易字第13號
上  訴  人  台灣電力股份有限公司

法定代理人  楊偉甫  
訴訟代理人  邱寶弘律師
被上訴人    曾添壽  
            陳衍水  
            張柏松  
            謝妙觸  
            李宗忠  
            白順良  
            蔡河松  
            陳大用  
            李永豊  
            張金旺  

            賴惠禧  
            龍有清  
共      同
訴訟代理人  葉錦郎律師
上列當事人間給付退休金差額事件，上訴人對於中華民國110年3
月10日臺灣彰化地方法院109年度勞訴字第32號第一審判決提起
上訴，本院於110年11月2日言詞辯論終結，判決如下：
    主  文
上訴駁回。
第二審訴訟費用由上訴人負擔。
    事實及理由
壹、被上訴人主張：伊等均為上訴人彰化區營業處之員工，分別
    自原判決附表（下稱附表）「服務年資起算日期」欄所示之
    日起受僱於上訴人，並分別於附表「退休日期」欄所示之日
    退休。被上訴人曾添壽退休前為電機工程監（師），屬派用
    人員，屬勞動基準法（下稱勞基法）第84條所指公務員兼具
    勞工身分者，應適用經濟部所屬事業人員退休撫卹及資遣辦
    法（下稱退撫辦法）之規定計算退休金；被上訴人陳衍水、
    張柏松、謝妙觸、李宗忠、白順良、蔡河松、陳大用、李永
    豊、張金旺、賴惠禧為線路裝修員，龍有清為電腦機具操作
    員，則為上訴人之僱用人員，屬勞基法之勞工，其退休金給
    與標準於勞基法民國73年8月1日施行前後，分別依臺灣省工
    廠工人退休規則（下稱退休規則，已廢止）第9條第1款及勞
    基法第55條第1項規定計算之，再參照退撫辦法第3條之規定
    ，被上訴人之平均工資均係依勞基法相關規定辦理。被上訴
    人受僱期間之工作性質係採全天候24小時三班制輪值作業，
    日班為上午8時至下午4時，小夜班為下午4時至晚上12時，
    大夜班為晚上12時至翌日上午8時，上訴人均按被上訴人輪
    值大夜班、小夜班而分別發給新臺幣（下同）400元、250元
    之夜點費（下稱系爭夜點費），此乃與勞工提供勞務行為有
    對價關係，且為被上訴人於固定常態工作中可得支領之給與
    ，屬經常性給付，應為平均工資之一部。惟上訴人於核發被
    上訴人退休金時，均未將系爭夜點費納入平均工資據以計算
    退休金，是上訴人應補為給付。被上訴人之退休金基數及退
    休前之平均夜點費各如附表「退休金基數」、「平均夜點費
    」等欄所示，故上訴人應給付被上訴人各如附表「應補發退
    休金」欄【編號2更正為新臺幣（下同）9萬元，以下附表均
    指此金額更正後之附表】所示之退休金差額，且上訴人未依
    勞基法於被上訴人退休之日起30日内給付該退休金，並應給
    付分別自如附表「利息起算日」欄所示之日起至清償日之法
    定遲延利息。爰依退撫辦法第9條、（廢止前）退休規則第9
    條第1款、勞基法第84條、第55條第1項第1款，請求上訴人
    分別給付被上訴人如附表「應補發退休金」欄所示之金額，
    及各自附表「利息起算日」欄所示之日起至清償日止，按年
    息5%計算之利息（原審判命上訴人如數給付，上訴人聲明不
    服，提起上訴）。並答辯聲明：上訴駁回。
貳、上訴人則以：上訴人為公營事業，本件退休金之核算，悉依
    退撫辦法與經濟部所屬事業人員退休撫卹及資遣辦法作業手
    冊（下稱作業手冊）規定，並參酌經濟部96年5月17日經營
    字第0000000000號函，可知行政院及經濟部從未將夜點費核
    定為列入計算平均工資之給與項目，自無法計入平均工資計
    算退休金，上訴人已依退撫辦法及作業手冊核算退休金並全
    額給付被上訴人，無再給付退休金差額之義務。夜點費始自
    日治時期，乃體恤性、恩惠性給與，作為夜勤人員補充體力
    購買餐食之用，非值班人員提供勞務給付之對價，不得列入
    工資範圍。況夜點費與誤餐費相同，均屬餐費性質，非屬勞
    工工作之對價，每月領取金額並非固定，不具經常性。被上
    訴人任職上訴人公司甚早，其任職期間相關法令函釋同認夜
    點費非工資之一部，其任職期間，上訴人每月為員工提撥退
    休金之平均工資，亦不包含夜點費，依實體從舊之法理，縱
    法令見解嗣後更迭，亦不影響實體權義之判斷，以符合法之
    安定性。若認夜點費應計入平均工資，則上訴人全體夜勤人
    員（含輪班、非輪班）皆可請領之一般點心費，即初夜點心
     費75元、深夜點心費150元，絕非工資之一部，係餐費性質
    ，應予扣除。且於勞基法施行前年資之退休金給與，不應計
    入夜點費等非法定薪給。又系爭夜點費若納入退休金之平均
    工資計算，不僅違反依法行政原則，且將大幅增加上訴人人
    事成本，衍生其他部會及所屬國營事業夜勤人員要求援引，
    造成國家財政嚴重負擔，反觀被上訴人在多年前陸續退休，
    領取退休金時並未異議，事隔多年始訴請給付退休金差額，
    所得利益及前述公共利益間，請斟酌是否構成民法第148條
    之權利濫用等語，資為抗辯。並上訴聲明：㈠原判決廢棄。㈡
    前開廢棄部分，被上訴人在第一審之訴駁回。 
叄、不爭執事項及爭點（見本院卷第161-162頁）：　　
一、兩造不爭執事項：
  ㈠被上訴人均曾任職於上訴人公司，為上訴人彰化區營業處之
    員工，曾添壽為上訴人派用人員，屬勞基法第84條公務員兼
    具勞工身分者，其餘被上訴人為上訴人僱用人員。
  ㈡被上訴人分別自附表「服務年資起算日期」起任職於上訴人
    ，各於如附表「退休日期」欄所示日期退休，被上訴人依勞
    基法施行前後之工作年資所計算之退休金基數各如附表「退
    休金基數」欄所示。
  ㈢被上訴人退休前3個月、6個月領取之夜點費平均金額如附表
    「平均夜點費」欄所示金額。如該夜點費本院認應計入平均
    工資以計算被上訴人之退休金，則應補發予被上訴人之金額
    如附表「應補發退休金」欄所示之退休金及各自如附表「利
    息起算日」欄所示之日起計算之法定遲延利息（編號2之金
    額更正為9萬元）。
  ㈣上訴人係採24小時全天連續作業，分為日班、小夜班、大夜
    班輪班作業，各班工作性質相同、服勤時間不同，被上訴人
    之工作均需輪班。
  ㈤上訴人按實際輪值員工發給之大、小夜點費，自92年1月起小
    夜班夜點費每次250元，大夜班夜點費每次400元，由實際輪
    班或代班人領取。夜點費每人每日金額相同，不因員工作業
    種類、年資、職級等而有差異。
二、本件爭點：
  ㈠系爭夜點費是否屬勞基法第2條第3款之工資，而應將其計入
    平均工資以計算被上訴人之退休金？
  ㈡如是，則計算補發退休金之適用期間、適用範圍，兩造主張
    何者有理由？
  ㈢被上訴人依退撫辦法第9條、退休規則第9條第1款、勞基法第
    84條、第55條第1項第1款，請求上訴人補發如附表所示之退
    休金，有無理由?　　
肆、法院判斷：
一、系爭夜點費應計入平均工資以計算被上訴人之退休金：
　㈠依勞基法第2條第3款規定：工資指勞工因工作而獲得之報酬
    ，包括工資、薪金及按計時、計日、計月、計件以現金或物
    等方式給付之獎金、津貼及其他任何名義之經常性給與均屬
    之。其所稱工資之定義，係以「勞務之對價性」作為工資認
    定之主要標準，並以「經常性之給與」為輔助認定標準，故
    判斷雇主某項給付是否為工資，應以上開立法定義所提出之
    判斷標準檢視之，而不得以給付名稱決定。是工資係勞工勞
    動之對價，如為勞務性給與及經常性給與性質即屬工資，如
    經常性給與之工資、薪金固不論，即便是按計時、計日、計
    月、計件以現金或實物等方式給與之獎金、津貼及其他任何
    名義之給與，如屬經常性者，亦均屬之。主管機關唯恐不明
    確，特於勞基法施行細則第10條明定11款名義之給與排除在
    「經常性給與」之外，然此11款明定之名義，仍無法涵括實
    務上雇主所支付之各項給與名目，只有以性質上是否相近或
    類似，即各該給付項目之本質是否勞力對價作為認定是否為
    經常性給與之標準。因此判斷某項給付是否具「勞務對價性
    」及「給與經常性」要件之際，應依一般社會評價標準，客
    觀參考勞工之勞務付出併雇主支付之目的以為決定，至於其
    給付名義為何，則非所問，如此始可防止雇主為規避該給付
    計入平均工資內，而將勞工因工作所獲得之報酬改以其他名
    義支付，致損害勞工權益。又工作時間、場所等工作環境，
    與勞務之提供具有密切關係，夜間工作與一般人之正常生理
    特性相違，夜間工作者需付出較多之集中力及體力，並犧牲
    夜間睡眠之習慣，故如依一般觀念可認為是為酬庸或彌補勞
    工於夜間提供勞務之特殊辛勞及負擔，而對勞工所提供之勞
    務附加的為更進一步之報償，亦應肯認其為勞工提供勞務之
    對價，而屬工資。
　㈡被上訴人均曾任職於上訴人公司，為上訴人彰化區營業處之
    員工，曾添壽為上訴人派用人員，屬勞基法第84條公務員兼
    具勞工身分者，其餘被上訴人為上訴人僱用人員之情，為兩
    造所不爭執（見不爭執事項㈠）。則曾添壽依勞基法第84條
    規定，與其餘被上訴人，關於本件均得適用勞基法相關規定
    。又上訴人係採24小時全天連續作業，分為日班、小夜班、
    大夜班輪班作業，各班工作性質相同、服勤時間不同，被上
    訴人之工作均需輪班；上訴人按實際輪值員工發給之大、小
    夜點費，自92年1月起小夜班夜點費每次250元，大夜班夜點
    費每次400元，由實際輪班或代班人領取；夜點費每人每日
    金額相同，不因員工作業種類、年資、職級等而有差異；被
    上訴人退休前3個月、6個月領取之夜點費平均金額如附表「
    平均夜點費」欄所示金額等情，亦為兩造所不爭執（見不爭
    執事項㈢㈣㈤）。被上訴人既為三班輪流制員工，其與上訴人
    所約定之勞務給付內容，必含有一定比例之小夜班、大夜班
    之輪值工作在內，並非偶一為之或臨時指定者，可見該一定
    比例之夜間工作，已為兩造勞動契約所約定勞務給付內容。
    且本件上訴人給付夜點費之方式，係以固定數額為其計算標
    準，並列入各月薪資表一併發放（見原審卷第59-131頁薪給
    清單），此數額標準固不因員工之工作內容、年資、職級不
    同而有差別，然發給之總數額則因出勤時數多寡而有所變化
    ，亦即被上訴人提供勞務之工作時間分布在前述小夜班、大
    夜班時段越多者，所得領取之夜點費數額亦越高。換言之，
    被上訴人每月所得領取之夜點費數額，與其從事夜間工作總
    時數息息相關，即便每月夜間工作時數可能因排班而有差異
    ，夜點費數額仍係依其輪值小夜班、大夜班時數多寡為計算
    基準，非一有夜間輪值之事實，無論其實際輪值時間多寡，
    即均給予單一數額之津貼。可見上訴人發給被上訴人之系爭
    夜點費，實質上係被上訴人三班制勞工因從事小夜班與大夜
    班之夜間工作所得領取之工作報酬，其數額計算與夜間勞務
    提供時數構成對價。況被上訴人需依三班制輪值之勞務內容
    ，業經兩造約明而形成勞動契約內容之一部，更可見系爭夜
    點費係被上訴人從事例行性大、小夜班工作所取得之報酬。
    則被上訴人既係輪值晚班始得領取夜點費，而輪值晚班又已
    成為固定之工作制度，此種因環境、時間等特殊工作條件而
    對勞工所增加提出之現金給付，本質上應係該值班時段之勞
    務對價，即夜點費已成為兩造間因特定工作條件而為固定常
    態工作中可取得之給與，為勞工因經常性提供勞務所得之報
    酬，具有「勞務對價」及「經常性給與」之性質，應堪認定
    。且工作時間及場所等均為工作環境之一部分，係與勞務提
    出密切相關之工作條件，而於夜間工作之生活方式與常人相
    反，不利於勞工之生活及健康，就夜間工作之勞工與日間之
    勞工就相同內容之工作給予不同工資待遇乃屬合理，是以將
    夜點費認定為工資，亦不違反勞基法關於薪資平等原則之規
    定，雖此等報酬係以夜點費之名義發給，然並不影響該財物
    給與作為工資之性質甚明。另我國勞動法規諸多進步，夜點
    費之法律解釋自須與時俱進，自不可拘泥於過去夜點費給付
    緣由及歷史革。是上訴人辯稱系爭夜點費為單方恩惠性給
    與，非工作對價之工資，並不可採。
　㈢又勞基法施行細則於94年6月14日修正時，將第10條第9款有
    關夜點費及誤餐費之規定刪除，依其修正理由：「鑒於事業
    單位迭有將『輪班津貼』或『夜勤津貼』等具有工資性質之給付
    ，以『夜點費』或『誤餐費』名義發放，以減輕雇主日後平均工
    資之給付責任，實有欠妥，爰修正刪除勞基法施行細則第10
    條第9款之『夜點費』或『誤餐費』規定，嗣後有關夜點費及誤
    餐費是否為工資，應依該法第2條第3款規定及上開原則，個
    案認定」等語，可知有關夜點費、誤餐費是否應列入工資計
    算，應依實際發給情形個案認定，非僅憑其給付項目名稱以
    為斷。上訴人主張夜點費與誤餐費相同，均屬餐費性質，非
    屬勞工工作之對價等語，仍係以「餐費」名稱否定夜點費之
    工資本質，並不可採。是勞工因工作所得之報酬，若已符合
    「勞務對價性」及「給與經常性」二項要件時，即應認定為
    工資，不因雇主是否為國營事業而有所不同。且國家為改良
    勞工之生活，增進其生產技能，應制定保護勞工之法律，實
    施保護勞工之政策，憲法第153條第1項定有明文；勞基法第
    1條亦規定：「為規定勞動條件最低標準，保障勞工權益，
    加強勞雇關係，促進社會與經濟發展，特制定本法；本法未
    規定者，適用其他法律之規定。雇主與勞工所訂勞動條件，
    不得低於本法所定之最低標準」。足見勞基法係國家為實現
    憲法保護勞工之基本國策所制定之法律，其所定勞動條件為
    最低標準，故於勞基法公布施行後，各事業單位固得依其事
    業性質及勞動態樣與勞工另行訂定勞動條件，然依前揭規定
    ，所約定之勞動條件仍不得低於勞基法所定之最低標準，違
    反者自不能拘束勞工。上訴人以其係國營事業單位，受主管
    機關經濟部監督，並提出經濟部及同屬國營事業機構相關令
    函規定（見原審卷第283-297頁、本院卷第89-95頁），主張
    夜點費非工資，被上訴人不得為相反主張，實非可取。另退
    撫辦法係經濟部依國營事業管理法第33條規定授權所訂定，
    此觀該辦法第1條規定即明，作業手冊則係經濟部國營事業
    委員會為使部屬各機構在退撫作業時作法一致，避免對法條
    文義產生歧誤，並能符合部屬事業人員（包括派、雇用人員
    ）一體適用之考量，依退撫辦法所研訂，以為實務作業之準
    繩，亦據作業手冊「研訂本辦法作業手冊」記載甚明（見
    原審卷第231頁作業手冊頁碼2）。退撫辦法第3條既已明定
    適用該辦法之國營事業人員平均工資之認定，依勞基法有關
    規定辦理，作業手冊在無其他法令授權情形下，將平均工資
    之定義限縮在「計算平均工資之經常性給與：目前各機構人
    員之（薪）工資，除單一薪給、延長工作時間工資及經本部
    核定准併入平均工資計算之經常性給與者外，其餘項目不予
    列入平均工資計算，如確認應列入計算平均工資者應詳述理
    由，報經本部核可後始得併計」之範圍（見原審卷第231頁
    作業手冊頁碼3「㈠」），違反退撫辦法第3條規定，難謂適
    法。是上訴人主張本件退休金之核算悉依作業手冊規定，夜
    點費無法計入平均工資計算退休金，於法未合。至上訴人上
    開關於法安定性及權利濫用之抗辯，並引用司法院大法官釋
    字第782號解釋，主張政府就退撫舊制退撫給與，全部源自
    政府預算之恩給制範疇，涉及國家財政資源分配之社會關聯
    性，司法審查相關立法是否符合比例原則及有無違反信賴保
    護原則時，應採取較為寬鬆之審查基準，而作有利於政府、
    公營事業之解釋等語。本院核諸上情，係就我國勞工制度及
    相關法令，與兩造權益之衡平，綜合考量而為上開認定。且
    以我國現今體制及能源政策，並無犧牲勞工權益以成就經濟
    之必然性，被上訴人基於勞基法相關規定為本件請求，尚無
    動搖經濟國本之虞，難認被上訴人有何權利濫用情事。另司
    法院大法官釋字第781、782、783號係有關年金改革之釋憲
    案，於本件無從比附援引，上訴人此部分主張實無可採。
　㈣綜上，系爭夜點費符合「勞務對價性」及「給與經常性」標
    準，屬勞基法第2條第3款所規定之工資性質，依法應列入工
    資計算被上訴人之退休金。　　
二、本件計算補發退休金之適用期間包括勞基法施行前後，適用
    範圍以夜點費全額計算：
　㈠就計算補發退休金之適用期間，被上訴人主張適用期間包括
    勞基法施行前及施行後，上訴人抗辯適用期間僅包括勞基法
    施行後。按勞基法於73年7月30日施行，同年8月1日生效，
    依勞基法第84條之2規定：「勞工工作年資自受僱之日起算
    ，適用本法前之工作年資，其資遣費及退休金給與標準，依
    其當時應適用之法令規定計算；當時無法令可資適用者，依
    各該事業單位自訂之規定或勞雇雙方之協商計算之。適用本
    法後之工作年資，其資遣費及退休金給與標準，依第17條及
    第55條規定計算」。故有關適用勞基法前之年資，應依當時
    適用之法令規定計算，至於適用勞基法後之年資，則依同法
    第55條規定計算。次按勞工退休金之給與標準如下：「一、
    按其工作年資，每滿1年給與2個基數。但超過15年之工作年
    資，每滿1年給與1個基數，最高總數以45個基數為限。前項
    第1款退休金基數之標準，係指核准退休時1個月平均工資」
    ，勞基法第55條第1項第1款、第2項分別定有明文。再按退
    撫辦法第6條規定：「各機構人員退休金按其在勞基法施行
    前後之工作年資，分別依臺灣省工廠工人退休規則及勞基法
    之規定計算。其在15年以內之工作年資，每滿1年給與2個基
    數；超過15年之工作年資，在勞基法施行前者，每滿1年給
    與半個基數，最高給與35個基數，超過工作年資不予計算，
    在勞基法施行後者；每滿1年給與1個基數。其剩餘年資未滿
    半年者，以半年計，滿半年者，以1年計。但其在勞基法施
    行前後之工作年資，合計退休金最高給與45個基數為限」。
    （廢止前）退休規則第9條第1款亦規定：「工人退休金之給
    與規定如左：一、依第5條規定自願退休之工人及依第6條規
    定命令退休之工人，工作年資滿15年者，應由工廠給與30個
    基數之退休金，工作年資超過15年者，每逾1年增給半個基
    數之退休金，其賸餘年資滿半年者以1年計算，未滿半年者
    不計，合計最高以35個基數為限」。查被上訴人於上訴人公
    司任職期間均跨越勞基法施行前後，應依前揭規定合併計算
    其退休金基數如附表所示。是此部分應以被上訴人之主張可
    採，上訴人抗辯適用期間僅包括勞基法施行後，尚不可採。
　㈡就計算補發退休金之適用範圍，即系爭夜點費計入工資計算
    之金額，被上訴人主張輪值小夜班人員每次支領夜點費250
    元，輪值大夜班人員每次支領夜點費400元；上訴人抗辯全
    體夜勤人員（含輪班、非輪班）皆可請領之一般點心費，即
    初夜點心費75元、深夜點心費150元，係餐費性質，應予扣
    除，僅加發之175元、250元部分得計入平均工資。惟被上訴
    人領取之夜點費，依被上訴人上開薪給清單所示（見原審卷
    第59-131頁），統稱為值班深夜點心費，並未區分為一般或
    加發，而系爭夜點費既屬工資之一部，上訴人未舉證以明系
    爭夜點費中尚有僅具餐費性質之一般點心費，則其前揭抗辯
    即非有理。是本件計算補發之退休金適用範圍，應以被上訴
    人主張之輪值小夜班人員每次支領夜點費250元，輪值大夜
    班人員每次支領夜點費400元計算。
三、被上訴人請求補發如附表所示之退休金，有理由：　
　　系爭夜點費屬勞基法第2條第3款之工資性質，且計算補發退
    休金之期間包括勞基法施行前後，並以系爭夜點費全額計算
　　，已如前述。而如系爭夜點費本院認應計入平均工資以計算
    被上訴人之退休金，則應補發予被上訴人之金額如附表「應
    補發退休金額」欄所示之退休金及各自如附表「利息起算日
    」欄所示之日起計算之法定遲延利息等情，為兩造所不爭執
    （見不爭執事項㈢）。是被上訴人依退撫辦法第9條、（廢止
    前）退休規則第9條第1款、勞基法第84條、第55條第1項第1
    款，請求上訴人補發如附表所示之退休金，即有理由。　　
四、綜上所述，系爭夜點費應列入平均工資以計算被上訴人所得
    請領之退休金，上訴人核給被上訴人之退休金未予列計，自
    有未合。從而，被上訴人依退撫辦法第9條、（廢止前）退
    休規則第9條第1款、勞基法第84條、第55條第1項第1款，請
    求上訴人補發如附表「應補發退休金欄」（編號2之金額業
    據原審裁定更正為9萬元，見本院卷第119-120頁）所示金額
    及「利息起算日欄」所示之日起至清償日止，按年息百分之
    5計算之利息，為有理由，應予准許，原審因而為上訴人敗
    訴之判決，並依職權宣告假執行，另酌定供擔保金額為免假
    執行之宣告，依法並無不合。上訴意旨仍執陳詞，指摘原判
    決為不當，求予廢棄改判，為無理由，應予駁回。
五、本件事證已臻明確，兩造其餘之攻擊或防禦方法及所用之證
    據，經本院斟酌後，認為均不足以影響本判決之結果，爰不
    逐一論列，附此敘明。
伍、據上論結，本件上訴為無理由，爰判決如主文。
中　　華　　民　　國　　110 　年　　11　　月　　23　　日
　　　　　　　　  勞動法庭    審判長法　官  張瑞蘭
　　　　　　　　　　　　　　　　    法　官  廖穗蓁
　　　　　　　　　　　　　　　　    法　官  黃綵君
正本係照原本作成。
不得上訴。
　　　　　　　　　　　　　　　　    書記官  趙郁涵

中　　華　　民　　國　　110 　年　　11　　月　　23　　日